【裁判字號】    89,上更(一),412
【裁判日期】    900213
【裁判案由】    傷害致死
【裁判全文】
臺灣高等法院臺中分院刑事判決          民國八十九年度上更(一)字第四一二號
    上  訴  人  台灣台中地方法院檢察署檢察官
    上  訴  人
    即  被  告  辛○○
    選任辯護人  陳呈雲
右上訴人等因被告傷害致死案件，不服台灣台中地方法院中華民國八十七年二月二十
日第一審判決（民國八十六年度訴字第三三八二號，起訴案號：台灣台中地方法院檢
察署民國八十六年度偵字第二四六八一號），提起上訴，經判決後，由最高法院發回
更審，本院判決如左：
    主    文
原判決關於辛○○部分撤銷。
辛○○傷害人之身體，因而致人於死，處有期徒刑柒年。
    事    實
一、李俊男為錢少爺酒店副理，於民國（下同）八十六年十一月十一日早上七時許，
    邀同事乙○○、庚○○、戊○○至台中市○區○○路一四六號大功圓ＫＴＶ包廂
    內飲酒作樂，其後林敏益打呼叫器予戊○○，得知戊○○與李俊男等人於上開Ｋ
    ＴＶ唱歌，即與其友人辛○○、己○○、黃政豪、謝志明、陳菁雯等人於同日上
    午九時許到達上開ＫＴＶ，與乙○○等人一同飲酒唱歌，席間，林敏益稱伊上次
    到錢少爺酒店時，在大廳時，連一杯開水都沒有，言語之意認李俊男當時不尊重
    他，並揚言帶道上兄弟至錢少爺酒店放炮（意指開槍，恐嚇部份未經起訴），李
    俊男則解釋伊與林敏益並不熟識，辛○○即稱不要解釋那麼多，要李俊男先喝三
    杯茅苔酒，李俊男雖不情願，惟仍依言端酒表示賠罪，於喝第一杯酒時，辛○○
    認李俊男以一隻手拿酒杯，又一副不情願的樣子，不尊重渠等，辛○○於毆打已
    酒醉之李俊男之時，在客觀上對於其傷害行為足以引起死亡之結果，能預見而不
    預見，即基於傷害之犯意，拿起桌上的公杯丟向李俊男，丟中李俊男左上額頭，
    致該部位流血，受有二．一公分之外傷，李俊男因見辛○○氣勢凌人，且辛○○
    之友人甚多，不敢違抗，又喝第二杯酒時，辛○○認李俊男仍無誠意，又以冰桶
    丟向李俊男，並稱叫你用兩隻手拿杯子，你是聽不懂﹖此次經李俊男以手擋開，
    並一邊道歉，當李俊男喝第三杯酒時，己○○則持桌上之熱水杯潑向李俊男，未
    潑中李俊男，而誤潑中謝志明，後李俊男已經喝醉，趴在桌上，謝志明竟基於傷
    害之犯意，以腳踼李俊男，踼中李俊男之脖子，致李俊男頸部皮下淤血，其間謝
    志明曾拿起茅苔酒瓶欲丟李俊男，惟為乙○○阻止，其後林敏益叫乙○○扶李俊
    男至洗手間沖臉，乙○○乃與己○○共同將之扶持至洗手間沖臉，正在沖洗時，
    辛○○又持掃把猛打李俊男，因用力甚猛，掃把頭掉落，並以拳腳毆打李俊男，
    雖經乙○○從中勸阻，惟在拉扯中，李俊男又多處受傷，嗣經乙○○將李俊男扶
    回包廂休息，李俊男仍因酒醉趴在沙發上睡覺，辛○○認為李俊男係在裝醉假睡
    ，又用手打了李俊男胸部二下，其後又陸續打了李俊男幾下，李俊男因喝酒過量
    ，血液流動快速，血管奔張，對外力之呈受力甚弱，經上開毆打後，造成顏面浮
    腫嚴重，合併鼻口部之出血及皮下淤血、頸部皮下淤血及浮腫、上額七．一公分
    外傷、左上額二．一公分外傷（酒杯之擲傷）、頭部兩側太陽穴浮腫（皮下下淤
    血八×五公分）、後枕下部浮腫、胸腔出血合併氣胸、睪丸外傷合併水腫，左右
    各一處外傷三．三公分，惟因喝酒後，意識麻庳，以致昏睡，至同日早上十一時
    四十許，始由乙○○、己○○共同扶其腋下帶離大功圓ＫＴＶ，扶至乙○○所有
    車牌ＴＮ—四一八一號自用小客車上（因李俊男已能自己走路，僅靠扶持時，兩
    腳稍微移動，造成兩腋下皮下淤血），但因乙○○不知李俊男住處，乙○○乃將
    李俊男載回自己住處停車，並認李俊男喝醉酒，將其留在車上繼續睡覺，李俊男
    則於同日晚上八時許因氣胸及兩胸腔內出血休克致死，且亦含併腦挫傷死亡，嗣
    同日晚上九時許，乙○○欲開車上班發現李俊男仍在車上，且搖喚不醒，緊急送
    醫始發現其已死亡。
二、案經李俊男之父丙○○訴由台中市警察局第五分局報請台灣台中地方法院檢察署
    檢察官偵查起訴。
    理    由
一、訊據上訴人即被告（下稱被告）辛○○坦承與李俊男發生口角，有以公杯、冰桶
    丟向被害人李俊男，並以掃把打李俊男額頭至其受傷，其間並有與李俊男拉扯等
    之事實，惟否認李俊男之死亡是伊打死的，辯稱：伊並未打李俊男胸部，伊以掃
    把打李俊男係因李俊男撲向伊，伊才拿掃把自衛，又李俊男於被扶至乙○○車上
    至死亡為止，期間長達九小時，有無另被人打不明，伊當時打的情形，應不會造
    成如此嚴重導致死亡云云。然查：(一)被告右開傷害李俊男之事實，已據證人乙○
    ○於警訊、偵查中及原審法院審理中具結證述詳實，核與同案被告林敏益、己○
    ○、黃政豪、謝志明、戊○○、庚○○等人於警訊、偵查中及原審法院審理時供
    述情節大致相符。（二）被告於偵查中供稱：「．．．我又持裝酒之公杯丟他，
    他用手撥開，後來看到謝志明踼他脖子。」（見偵查卷九十二頁反面），核與被
    告於警局時所寫之自白書：「．．．後來看到謝志明踼他脖子，而後去廁所．．
    ．」（見偵查卷第五十三頁）相符。（三）被害人李俊男於大功圓ＫＴＶ被毆打
    後，經乙○○與己○○二人共同扶持至乙○○所有之自用小客車時，已不能走路
    ，僅於乙○○、己○○二人扶其腋下往前行時，跟隨移動其腳而己，業據證人乙
    ○○、戊○○分別於警訊中證述綦詳（見原審卷第卅五頁、第四十頁），並有扣
    案之大功圓ＫＴＶ櫃攝錄影帶附卷可稽。又李俊男其後經乙○○載回其住處後
    ，乙○○係將汽車停放在警衛室附近之馬路上，將李俊男留在車上睡覺，期間至
    乙○○回來看李俊男為止，李俊男外觀上並無變動，換言之，並無其他外力再予
    傷害發生，業據證人乙○○證述在卷，而李俊男死亡後，經檢察官督同法醫師相
    驗，並經解剖，查悉受有下列傷：一、頭面頸部：顏面浮腫嚴重，合併鼻口部之
    出血及皮下淤血，頸部亦有皮下淤血及浮腫、上額七．一公分外傷、左上額二．
    一公分外傷（疑似酒杯之擲傷）、頭部兩側太陽穴有浮腫（皮下下淤血八×五公
    分）、後枕下部亦浮腫。二、胸部：嚴重浮腫於上胸部且壓迫時可感覺氣體存在
    於皮下之氣胸所見（死因：胸腔大出血合併氣胸）三、四肢：兩腋下皮下淤血，
    合併兩上肢嚴重浮腫及小疤之形成睪丸外傷合併水腫，左右各一處外傷三．三公
    分，且係胸腔大出血合併氣胸致死，依其屍斑判斷，死亡之時間為驗屍前十八時
    左右（依推算即八十六年十一月十一日晚間八時左右），亦經檢察官督同法醫師
    相驗屬實，製有勘驗筆錄、相驗屍體證明書、驗斷書在卷足憑。再核對上開傷害
    ，其中左上額疑似酒杯之擲傷二．一公分，顯係辛○○丟擲公杯所造成，又頸部
    皮下淤血及浮腫核與辛○○所供伊看見謝志明踼李俊男脖子相吻合，另其兩腋下
    皮下淤血，應係其己不能走路，由乙○○、黃烔祥二人扶持受重所致，其餘之傷
    或由辛○○於洗手間以掃把所打，或拉扯中所打，或於洗手間回來後，辛○○所
    打，因拉扯中毆打，甚為混亂，證人等或未能詳見，已不能釐清，惟係於大功圓
    ＫＴＶ時被打所受之傷，且除其中頸部之傷為謝志明所傷外，其餘為辛○○所傷
    ，仍可推定。訊之法醫師丁○○於本院供稱：「一般人喝下三杯公杯茅台酒醉後
    ，其血液流動會加快，血管會賁張，呈受外力之能力會比平常人較差，被害人酒
    醉被人毆打，一定會造成內出血。本件死者之死因為氣胸（外來傷害所形成）及
    兩胸腔內出血（同為外傷）休克致死，且亦合併腦挫傷（頭部外傷形成），被害
    人被打傷之後，在一個小時之內送醫急救，應該不會造成死亡，所以打傷之行為
    以及延誤送醫二者是競合而造成死亡之結果」等語，經查李俊男當時喝下三杯公
    杯茅苔酒後，已經醉倒，而常人喝醉後，血液流動加快，血管賁張，呈受外力之
    能力已非平常體能所能比，而被告又在甚怒下出手毆打，下手己然不輕，因此造
    成內出血（詳如解剖紀錄所載之死因），被告以酒杯、冰桶、掃把、拳腳毆打已
    酒醉之李俊男時，在客觀上對於其傷害行為足以引起死亡之結果，能預見其結果
    之發生而不預見，堪可認定。其後因一方面李俊男已宿醉，乙○○不知其宅，以
    為讓其睡在車內，應無大礙，以致延誤送醫，競合而造成死亡之結果，亦足堪認
    定。又臺灣臺中地方法院檢察官解剖紀錄對被害人李俊男死因初步鑑定，雖記載
    ：「：：推定打死者應為三人或以上（一人或兩人架住，兩人或以上左右圍毆）
    所造成」等語，惟查被害人李俊男兩腋下皮下淤血，應係其已無法自行步行，由
    乙○○、己○○二人扶持受重所致，已如前述，法醫師上開推定與事實未盡相符
    ，應不足取，且該法醫師於本院作證已修正此部分之推定，從而被告自不得援引
    上開記載，而懷疑李俊男於被扶至乙○○車上至死亡為止，有另遭他人毆打之情
    事。又扣案之監視錄影帶其錄影之範圍僅及於大功圓ＫＴＶ入門大廳及櫃處，
    因此僅錄得當日上午九時七分廿七秒至九時八分三秒被告等及另一不詳姓名女子
    ，以及同日上午十一時四十一分至十一時四十九分乙○○、被告己○○、被害人
    李俊男等出入大功圓ＫＴＶ之情形，並未錄得該ＫＴＶ包廂內被告辛○○等毆打
    被害人之情形，此觀證人乙○○、戊○○、庚○○等人之警訊筆錄自明，因此辯
    護人聲請勘驗該錄影帶乙節，核無必要，併此敘明。被告辛○○上開所辯係避重
    就輕之詞，不足採信。至於被告所提出其與林敏益、庚○○、己○○、戊○○、
    謝志明五人談話錄音譯文，亦無法為有利於被告之認定。被告罪證明確，犯行可
    以認定，應予依法論科。
二、按被告傷害李俊男，且因李俊男已宿醉，酒後，血液流動加快，血管賁張，呈受
    外力之能力已非平常體所能比，而被告又在甚怒下出手毆打，下手不輕，其中胸
    部被打，造成氣胸、兩胸腔內出血，合併腦挫傷，其後因一方面李俊男已宿醉，
    乙○○不知其宅，以為讓其睡在車內，應無大礙，以致延誤送醫，被告之傷害行
    為與延誤送醫二者競合而造成死亡之結果，是被害人李俊男之死亡與被告之傷害
    行為，其間自有相當之因果關係，且在客觀上，亦為一般人所能預見，核被告所
    為，係犯刑法第二百七十七條第二項前段傷害致死罪。原審對於被告予以論罪科
    刑，固非無見，惟查：(一)刑法第二百七十七條第二項傷害人之身體因而致人於死
    罪，係因犯罪致發生一定結果而為加重其刑之規定，按照同法第十七條規定，必
    須行為人能預見其結果之發生者，始足當之。此項犯罪構成事實，依刑事訴訟法
    第三百零八條、第三百十條第一款規定，不僅事實欄應明白認定，且須於理由內
    說明其憑以認定之證據，方足以論罪科刑。原判決以被告所為，係犯刑法第二百
    七十七條第二項傷害人之身體因而致人於死罪；但事實欄僅記載被告基於傷害之
    犯意，以酒杯或冰桶，或持掃把，或以拳腳毆打李俊男，致受有傷害等情。而就
    被告毆打李俊男時，在客觀上對於其傷害行為足以引起死亡之結果，是否能預見
    而不預見，則未詳加認定，亦未於理由內說明其所憑之證據，自不足為判斷其適
    用法律正當與否之依據。(二)原判決理由謂李俊男酒後血液流動加快，血管賁張，
    承受外力能力已非平常體能可比；而被告在盛怒下出手毆打，已然不輕，因此造
    成內出血，顯有可能。嗣因乙○○不知李俊男住處，以為讓其睡在車內，應無大
    礙，以致延誤送醫，而導致死亡，足堪認定。似認為李俊男酒後遭被告毆打，為
    造成其「內出血」之「可能」原因，猶非死亡之原因；嗣因乙○○將李俊男留在
    車內睡覺，延誤送醫，始發生死亡之結果。但又謂李俊男之死亡為上訴人毆打所
    致，其間有相當關係。其關於因果關係之論敘，前後不一，難謂無判決所載理由
    矛盾之違法。關於同案被告謝志明涉及本案傷害罪部分，業經判決處有期徒刑六
    月，如易科罰金，以三百元折算一日，同案被告林敏益、己○○、黃政豪、陳菁
    雯部分均經諭知無罪確定在案，有本案卷可按，檢察官上訴意旨認被告與上述同
    案被告等彼此間互有犯意聯絡及行為分擔，為共犯結構，而指摘原判決此部分不
    當，被告上訴意旨仍執陳詞否認犯罪，均非有理由，然原判決關於辛○○部分既
    有上述可議之處，即屬無可維持，仍應由本院將原判決此部分予以撤銷改判，爰
    審酌被告僅因細故即猛力毆打人，並因而致死，另參酌其犯罪之手段、所生危害
    、犯罪後之態度，已與被害人家屬達成和解，表示悔悟，有調解筆錄附卷可稽等
    一切情狀，量處有期徒刑柒年，以示懲戒。
三、據上論斷，應依刑事訴訟法第三百六十九條第一項前段、第三百六十四條、第二
    百九十九條第一項前段，刑法第二百七十七條第二項前段，判決如主文。
本案經檢察官甲○○到庭執行職務。
中      華      民      國      九十     年       二      月     十三   日
                                    臺灣高等法院臺中分院刑事第四庭
                                          審判長法  官  洪  耀  宗
                                                法  官  劉  登  俊
                                                法  官  吳  重  政
右正本證明與原本無異。
如不服本判決應於收受送達後十日內向本院提出上訴書狀，其未述上訴之理由者並
得於提起上訴後十日內向本院補提理由書（均須按他造當事人之人數附繕本）。
                                                書記官  林  育  德
中  華      民      國      九十     年       二      月     十四   日
附錄：
刑法第二百七十七條
傷害人之身體或健康者，處三年以下有期徒刑、拘役或一千元以下罰金。
犯前項之罪因而致人於死者，處無期徒刑或七年以上有期徒刑，致重傷者，處三年以
上十年以下有期徒刑。
                                                                        Ｉ


司法院資訊處製作；財團法人民間司法改革基金會備份。
